ACORDAO-COMPLETO-2543871

ACÓRDÃO 4186/2022 ATA 25/2022 - PRIMEIRA CÂMARA

VISTOS, relatados e discutidos estes autos que tratam, nesta fase, de pedido de reexame interposto pelo Sr. Edmundo Calhau Camurugy em face do Acórdão 14722/2021-TCU-Primeira Câmara, por meio do qual esta Corte de Contas considerou ilegal o ato de concessão de aposentadoria emitido em favor do recorrente;
ACORDAM os ministros do Tribunal de Contas da União, reunidos em Sessão da 1ª Câmara, ante as razões expostas pelo Relator e com fundamento nos arts. 33 e 48 da Lei 8.443/1992, em:
9.1. conhecer do presente pedido de reexame para, no mérito, negar-lhe provimento;
9.2. encaminhar cópia desta deliberação ao recorrente e ao Tribunal Regional Federal da 1ª Região.

Pedido de reexame interposto em face de decisão que considerou ilegal o ato de concessão de aposentadoria emitido em favor do recorrente.

Primeira Câmara

Tribunal Regional Federal da 1ª Região.

3. Recorrente: Edmundo Calhau Camurugy (XXX.988.135-XX).

13.1. Ministros presentes: Walton Alencar Rodrigues (Presidente), Benjamin Zymler, Vital do Rêgo (Relator) e Jorge Oliveira.
13.2. Ministros-Substitutos presentes: Augusto Sherman Cavalcanti e Weder de Oliveira.

VITAL DO RÊGO

Ministro-Substituto Augusto Sherman Cavalcanti.

Adoto como parte do relatório, com os devidos ajustes de forma, a instrução elaborada no âmbito da Secretaria de Recursos (peça 37) , com a qual se manifestou de acordo o corpo gerencial daquela unidade técnica especializada (peça 38) , a seguir transcrita:
INTRODUÇÃO
1.	Trata-se de pedido de reexame (peças 12-15) interposto pelo Sr. Edmundo Calhau Camurugy, ex-servidor do Tribunal Regional Federal da 1ª Região, por meio do qual se insurge contra o Acórdão 14722/2021-TCU-Primeira Câmara (peça 8) , que teve como relator o Excelentíssimo Senhor Ministro-Substituto Augusto Sherman Cavalcanti.
1.1. A deliberação recorrida apresenta o seguinte teor:
ACORDAM os Ministros do Tribunal de Contas da União, reunidos em sessão da Primeira Câmara, com fundamento nos artigos 1º, inciso V, e 39, inciso II, da Lei 8.443/1992, c/c com o artigo 259, inciso II, e na forma do artigo 143, inciso III, ambos do Regimento Interno, em:
a) considerar ilegal o ato constante da peça 3, relativo à aposentadoria de Edmundo Calhau Camurugy, negando-lhe o respectivo registro, nos termos do art. 260, § 1º, do Regimento Interno desta Corte de Contas;
b) dispensar o ressarcimento das importâncias recebidas indevidamente de boa-fé, com fulcro na Súmula 106, desta Corte de Contas
c) determinar ao Tribunal Regional Federal da 1ª Região que:
c.1.) promova, no prazo de quinze dias, a contar da notificação desta decisão, o destaque da parcela incorporada de quintos ou décimos pelo exercício de função comissionada entre o período de 8/4/1998 e 4/9/2001, transformando-a em parcela compensatória que deverá ser absorvida por quaisquer reajustes futuros, nos termos do RE 638.115/CE, caso a incorporação tenha se dado por decisão judicial não transitada em julgado ou por decisão administrativa;
c.2) dê ciência ao interessado, no prazo de quinze dias contados da notificação desta deliberação, do inteiro teor deste decisum, alertando-o de que o efeito suspensivo proveniente da interposição de eventuais recursos, caso não providos, não o exime da devolução dos valores percebidos indevidamente; 
c.3) encaminhe ao Tribunal, no prazo de trinta dias a contar da notificação desta decisão, comprovantes da data em que o interessado teve ciência do teor desta deliberação.
 (destacamos e sublinhamos) .
HISTÓRICO 
2.	Conforme consta do ato de peça 3, o recorrente ocupou função comissionada posteriormente ao advento da Lei 9.624/1998, cuja correspondente parcela de quintos foi incorporada aos seus proventos, razão por que foi determinado ao órgão de origem que procedesse à adequação da aludida parcela conforme modulado pelo Supremo Tribunal Federal no âmbito do RE 638.115. 
ADMISSIBILIDADE
3.	Reitera-se o exame de admissibilidade efetuado pelo Sar/Serur (peça 28) , ratificado pelo Ministro-Relator Vital do Rêgo (peça 32) , que concluiu pelo conhecimento do pedido de reexame, com fundamento no artigo 48 da Lei 8.443/1992, c/c os artigos 285 e 286, parágrafo único, do RI/TCU, suspendendo-se os efeitos dos itens "a", "c" e "c.1" do Acórdão 14722/2021-TCU-Primeira Câmara.
EXAME DE MÉRITO
Delimitação
4.1. Constitui objeto do presente recurso analisar:
	a) se o Acórdão 14722/2021-TCU-Primeira Câmara afrontou o julgamento do RE 638.115/CE;
	b) operou a decadência administrativa para o Tribunal apreciar o ato concessório; e
	c) houve violação ao princípio de irredutibilidade remuneratória.
5. Do direito à incorporação de quintos decorrente do exercício de função comissionada e/ou cargo em comissão, no período entre 8/4/1998 a 4/9/2001 (RE 638.115/CE) 
5.1. O recorrente aduz que se firmou, na jurisprudência dos tribunais e no entendimento da Administração Pública brasileira, com a edição da MP n.º 2.225-45/2001, "o entendimento de que os servidores civis federais fazem jus à incorporação aos quintos/décimos recebidos por função comissionada exercida durante o período de 08/04/1998 a 04/09/2001";
5.2. no TCU, em sessão de 13/12/2005, chegou-se ao entendimento materializado no Acórdão 2248/2005-TCU-Plenário, que reconheceu a existência do direito à incorporação dos quintos/décimos recebidos no período de 08/04/1998 a 04/09/2001; e
5.3. além da jurisprudência consolidada do Superior Tribunal de Justiça sobre a matéria, não se desconhece "a existência de recente entendimento do Eg. STF em sentido contrário (RE 638.115/CE) , o qual não observou as situações já consolidadas pelo tempo e foi exarado quando o servidor/recorrente se encontrava há anos recebendo a parcela referente à incorporação dos quintos/décimos".
Análise
5.4. Convém, de pronto, transcrever os considerados que embasam o Acórdão recorrido, que tratam da irregularidade em relação aos quintos:
VISTOS e relacionados estes autos relativos à aposentadoria de Edmundo Calhau Camurugy, concedida pelo Tribunal Regional Federal da 1ª Região submetida a este Tribunal para fins de registro, em cujos proventos foi contemplada parcela de "quintos/décimos" decorrentes do exercício de função (ões) comissionada (s) após o advento da Lei 9.624/1998.
Considerando que, na espécie, o STF, no âmbito do RE 638.115/CE, ao deliberar acerca do tema, concluiu que "ofende o princípio da legalidade a decisão que concede a incorporação de quintos pelo exercício de função comissionada no período de 8/4/1998 até 4/9/2001, ante a carência de fundamento legal", sendo este o entendimento pacífico adotado por esta Corte de Contas;
Considerando que, conforme consta da peça 3, o interessado ocupou função comissionada em período posterior ao advento da Lei 9.624/1998, cuja parcela foi incorporada aos seus proventos;
Considerando que a parcela impugnada pode ter sido concedida mediante decisão judicial transitada em julgado, por decisão judicial não passada em julgado ou, ainda, por decisão administrativa;
Considerando que, segundo a modulação de efeitos adotada pelo Supremo Tribunal Federal no âmbito do RE 638.115/CE, poderá ser mantido o pagamento da parcela incorporada de quintos ou décimos amparados por decisão judicial transitada em julgado;
Considerando que na hipótese de incorporação de quintos ou décimos amparados por decisão judicial não transitada em julgado ou por decisão administrativa, a vantagem incorporada no período de 8/4/1998 até 4/9/2001, deve ser convertida em parcela compensatória a ser absorvida por quaisquer reajustes futuros;
Considerando que, por meio do Acórdão 1414/2021-TCU-Plenário, este Tribunal fixou entendimento no sentido da possibilidade de apreciação de ato sujeito a registro mediante relação, na forma do art. 143, inciso II, do Regimento Interno deste Tribunal, nas hipóteses em que a ilegalidade do ato decorra exclusivamente de questão jurídica de solução já pacificada na jurisprudência desta Corte de Contas;
Considerando, ainda, que o ato em análise deu entrada nesta Corte de Contas em prazo inferior a cinco anos, bem como a boa-fé do interessado, fato que atrai a aplicação do Enunciado 106 da Súmula de Jurisprudência deste Tribunal quanto ao ressarcimento das importâncias indevidamente recebidas;
Considerando, por fim, os pareceres convergentes da unidade técnica instrutiva e do Ministério Público,
5.5. Embora o recorrente não tenha informado sobre a existência de eventual decisão judicial transitada em julgado favorável à incorporação dos quintos no período entre 8/4/1998 a 4/9/2001, convém registrar que a deliberação recorrida não afrontou o que foi decidido pelo STF no RE 638.115/CE, conforme os considerandos transcritos. Além disso, o subitem c.1. do acórdão recorrido já contempla todas as situações, sendo que deverá ocorrer a absorção por reajustes futuros da vantagem "caso a incorporação tenha se dado por decisão judicial não transitada em julgado ou por decisão administrativa".
5.6. Registra-se, por oportuno, que ainda que comprovado o trânsito em julgado, isto por si só não possui o condão de alterar o julgamento pela ilegalidade do ato, pois que o e. STF deixou assente que a incorporação de quintos no período de 8/4/1998 até 4/9/2001 ofende o princípio da legalidade, nos termos da tese firmada em sede de repercussão geral, Tema 395. Ademais, o provimento judicial somente impede a suspensão dos pagamentos das parcelas indevidas (Acórdão 3842/2020-TCU-Primeira Câmara) .
6. Da decadência
6.1. Aduz-se que houve decadência, pois "a incorporação dos quintos e sua transformação em VPNI ocorreram há mais de 5 (cinco) anos, quando considerada a sua concessão e ingresso inicial no patrimônio jurídico do recorrente";
6.2. decaiu, nos termos do art. 54, §1º, da Lei 9.784/99, o direito da Administração Pública de questionar legalidade da incorporação dos quintos transformados em VPNI, contado o prazo de decadência desde a concessão inicial da parcela e sua incorporação, portanto, ao patrimônio jurídico do servidor.
6.3. O reconhecimento do direito à incorporação dos quintos não se deu com a edição do ato de aposentadoria, pois esta não inovou neste aspecto do patrimônio jurídico do recorrente, sendo que "a Administração Pública, que, neste caso, é una, reconheceu, há cerca de 02 (duas) décadas, que o recorrente tem direito à incorporação dos quintos, de modo que o ato de aposentadoria apenas respeitou esta circunstância já consolidada no tempo".
6.4. O ato de aposentadoria, que apenas respeitou a incorporação já consolidada no tempo, não pode servir de fundamento para, em decorrência da revisão pela Corte de Contas, levar à exclusão da parcela que já estava incorporada há mais de 05 (cinco) anos.
Análise:
6.5. Não há que se falar em decadência no presente caso, pois essa só é configurada quando o processo não é julgado após 5 anos contados de sua chegada ao TCU.
6.6. Nesse sentido, o STF fixou a seguinte tese de repercussão geral (tema 445) , no bojo no RE 636.553, de relatoria do Min. Gilmar Mendes:
'Em atenção aos princípios da segurança jurídica e da confiança legítima, os Tribunais de Contas estão sujeitos ao prazo de 5 anos para o julgamento da legalidade do ato de concessão inicial de aposentadoria, reforma ou pensão, a contar da chegada do processo à respectiva Corte de Contas.' (destacou-se) 
6.7.  Dessa forma, como o ato em reexame foi enviado ao TCU apenas em 25/09/2019 (peça 3) e apreciado na Sessão Telepresencial da Primeira Câmara de 14/9/2021 (peça 8) , não há que se falar em decadência administrativa, nem em prescrição quinquenal, nem em obrigatoriedade de oitiva prévia do interessado.
6.8. Assim, propõe-se a rejeição dos argumentos apresentados pelo recorrente.
7. Da irredutibilidade de proventos
7.1. O recorrente aduz ter havido violação ao princípio da irredutibilidade de proventos, com base no seguinte argumento:
7.2. O inciso XV do artigo 37 da Constituição da República dispõe sobre o direito de irredutibilidade dos vencimentos dos servidores públicos.
Análise:
7.3. No que tange ao argumento da violação ao princípio da irredutibilidade dos proventos, destaca-se que, de acordo com o e. STF, não há óbice à redução de proventos caso alguma parcela/vantagem esteja sendo paga ao arrepio da lei, nos termos do entendimento proferido no âmbito do MS 25.552, de relatoria da Ministra Cármen Lúcia, verbis: 
EMENTA: MANDADO DE SEGURANÇA. ATO DO TRIBUNAL DE CONTAS DA UNIÃO. APOSENTADORIA DE MAGISTRADO.[...]. DECADÊNCIA ADMINISTRATIVA E OFENSA AO PRINCÍPIO DA IRREDUTIBILIDADE DE SALÁRIOS NÃO CONFIGURADAS. [...]3. O Supremo Tribunal Federal pacificou entendimento de que, sendo a aposentadoria ato complexo, que só se aperfeiçoa com o registro no Tribunal de Contas da União, o prazo decadencial da Lei n. 9.784/99 tem início a partir de sua publicação. Aposentadoria do Impetrante não registrada: inocorrência da decadência administrativa. 4. A redução de proventos de aposentadoria, quando concedida em desacordo com a lei, não ofende o princípio da irredutibilidade de vencimentos. Precedentes. 5. Segurança denegada (grifos acrescidos) .
7.4. Posta assim a questão, opina-se pela rejeição do argumento apresentado pelo recorrente.
CONCLUSÃO
8.	Da análise de mérito, conclui-se que:
	a) relativamente à parcela "quintos" incorporada no período de 8/4/1998 até 4/9/2001, caso o interessado comprove, perante o órgão de origem, ser beneficiário de decisão judicial transitada em julgado, poderá ser mantida a continuidade dos pagamentos imune à absorção por reajustes futuros, mas "caso a incorporação tenha se dado por decisão judicial não transitada em julgado ou por decisão administrativa" deverá se dar a absorção;
	b) não operou a decadência para o Tribunal apreciar o ato concessório de aposentadoria; e
	c) não há violação ao princípio da irredutibilidade de vencimentos. 
8.1. Por conseguinte, deve-se negar provimento ao presente recurso.
PROPOSTA DE ENCAMINHAMENTO
9. Ante o exposto, submetem-se os autos à consideração superior, propondo-se, com fundamento no art. 48 da Lei 8.443/1992:
a) conhecer do recurso e, no mérito, negar-lhe provimento; e
b) informar ao recorrente e demais interessados do acórdão a ser proferido, destacando que o relatório e o voto que o fundamentam podem ser acessados por meio do endereço eletrônico www.tcu.gov.br/acordaos.
2.	O Ministério Público junto ao TCU manifestou-se de acordo com a proposição da unidade técnica (peça 39) .
É o Relatório.

Carlos Eduardo Behrmann Rátis Martins (OAB/BA 15.991).

Procurador Júlio Marcelo de Oliveira.

APOSENTADORIA. INCORPORAÇÃO INDEVIDA DE QUINTOS APÓS A EDIÇÃO DA LEI 9.624/1998. ADEQUAÇÃO DAS PARCELAS DE QUINTOS À MODULAÇÃO ESTABELECIDA PELO SUPREMO TRIBUNAL FEDERAL, NO RE 638.115/CE. ILEGALIDADE DO ATO DE CONCESSÃO. PEDIDO DE REEXAME. CONHECIMENTO. ARGUMENTOS INSUFICIENTES PARA MODIFICAR O ACÓRDÃO RECORRIDO. NEGATIVA DE PROVIMENTO.

APOSENTADORIA (APOS)

Secretaria de Recursos (Serur).

Aprecia-se, nesta oportunidade, pedido de reexame interposto pelo Sr. Edmundo Calhau Camurugy em face do Acórdão 14722/2021-TCU-Primeira Câmara, por meio do qual esta Corte de Contas considerou ilegal o ato de concessão de aposentadoria emitido em favor do recorrente, por incluir a incorporação de parcelas de quintos/décimos, referentes ao exercício de funções de confiança no período compreendido entre no período de 8/4/1998 até 4/9/2001, posterior ao advento da Lei 9.624/1998.
No pedido de reexame interposto pela recorrente (peça 12) , alegam-se, em síntese, as seguintes questões: (i) o Acórdão recorrido afrontou o julgamento do RE 638.115/CE; (ii) operou-se a decadência administrativa para o Tribunal apreciar o ato concessório; (iii) houve violação ao princípio de irredutibilidade remuneratória.
A Secretaria de Recursos (Serur) , em seu parecer, propõe que o recurso interposto seja conhecido, e no mérito, que seja a ele negado provimento. A unidade instrutiva concluiu, em suma, que: (i) o acórdão recorrido não afrontou o que restou decidido nos autos do RE 638.115/CE; (ii) não se operou a decadência para o Tribunal apreciar o ato concessório de aposentadoria; (iii) não houve violação ao princípio da irredutibilidade de vencimentos.
O Ministério Público junto ao Tribunal (MPTCU) , em sua manifestação regimental, ratificou as conclusões formuladas pela Serur.
II
Reforço o entendimento já externado no despacho de peça 32 no sentido de que o recurso em epígrafe seja conhecido, uma vez preenchidos os requisitos de admissão que regem a espécie. 
No tocante à análise de mérito do apelo, registro minha concordância integral com a proposta formulada pela unidade técnica, aquiescida pela manifestação do MPTCU, razão pela qual acolho os pareceres precedentes por seus próprios fundamentos, valendo-me, para tanto, da técnica da motivação per relationem, nos termos do art. 2º, § 3º, do Decreto 9.830, de 10 de junho de 2019, sem prejuízo de tecer os comentários a seguir.
De início, no que concerne à incorporação de quintos entre 08/04/1998 e 04/09/2001, observo que, sobre tal ponto, o acórdão recorrido foi preciso, tendo por premissa o que restou decidido nos autos do RE 638.115/CE. Senão vejamos:
 (...) 
Considerando que, na espécie, o STF, no âmbito do RE 638.115/CE, ao deliberar acerca do tema, concluiu que "ofende o princípio da legalidade a decisão que concede a incorporação de quintos pelo exercício de função comissionada no período de 8/4/1998 até 4/9/2001, ante a carência de fundamento legal", sendo este o entendimento pacífico adotado por esta Corte de Contas;
Considerando que, conforme consta da peça 3, o interessado ocupou função comissionada em período posterior ao advento da Lei 9.624/1998, cuja parcela foi incorporada aos seus proventos;
Considerando que a parcela impugnada pode ter sido concedida mediante decisão judicial transitada em julgado, por decisão judicial não passada em julgado ou, ainda, por decisão administrativa;
Considerando que, segundo a modulação de efeitos adotada pelo Supremo Tribunal Federal no âmbito do RE 638.115/CE, poderá ser mantido o pagamento da parcela incorporada de quintos ou décimos amparados por decisão judicial transitada em julgado;
Considerando que na hipótese de incorporação de quintos ou décimos amparados por decisão judicial não transitada em julgado ou por decisão administrativa, a vantagem incorporada no período de 8/4/1998 até 4/9/2001, deve ser convertida em parcela compensatória a ser absorvida por quaisquer reajustes futuros;
 (...) 
c) determinar ao Tribunal Regional Federal da 1ª Região que:
c.1.) promova, no prazo de quinze dias, a contar da notificação desta decisão, o destaque da parcela incorporada de quintos ou décimos pelo exercício de função comissionada entre o período de 8/4/1998 e 4/9/2001, transformando-a em parcela compensatória que deverá ser absorvida por quaisquer reajustes futuros, nos termos do RE 638.115/CE, caso a incorporação tenha se dado por decisão judicial não transitada em julgado ou por decisão administrativa;
Fácil perceber que a decisão recorrida observou estritamente o que preconizou o Supremo Tribunal Federal - STF por ocasião do julgamento do RE 638.115/CE. Por tal razão, não há que se cogitar afronta ao entendimento firmado a partir do referido julgamento.
Também não prospera o argumento que sustenta a decadência a obstar o TCU de  apreciar o ato de aposentadoria em epígrafe. Isso porque, consoante decidiu o STF, quando se trata de ato complexo, como é o ato de concessão de aposentadoria, só se pode falar em decadência quando o ato não é apreciado após cinco anos, contados a partir de sua disponibilização ao TCU.
Dentro desse contexto, o STF fixou a seguinte tese de repercussão geral (tema 445) , nos autos do RE 636.553, de relatoria do Min. Gilmar Mendes:
Em atenção aos princípios da segurança jurídica e da confiança legítima, os Tribunais de Contas estão sujeitos ao prazo de 5 anos para o julgamento da legalidade do ato de concessão inicial de aposentadoria, reforma ou pensão, a contar da chegada do processo à respectiva Corte de Contas. 
Vale lembrar que, no caso dos autos, como o ato em reexame foi enviado ao TCU em 25/9/2019 (peça 3) e apreciado na Sessão da 1ª Câmara de 14/9/2021 (peça 8) , não há que se falar em decadência administrativa, nem em prescrição quinquenal, nem em obrigatoriedade de oitiva prévia do interessado.
Por fim, importa registrar que, em razão da competência estabelecida a este Tribunal pelo art. 71, inciso III, da Constituição Federal, os atos de registro de pessoal somente passam a estar plenamente formados, válidos e eficazes quando recebem o registro pela Corte de Contas. Sob essa perspectiva, impõe-se reconhecer que referidos atos possuem, na origem, natureza precária, razão pela qual, até que haja o efetivo julgamento e o consequente registro pela Corte de Contas, tais atos não gozam de definitividade, já que sem o registro não se aperfeiçoam. Por tal razão, não há mácula ao princípio da irredutibilidade de vencimentos.
	Ante o exposto, voto para que seja adotada a minuta de acórdão que ora trago ao exame deste Colegiado.
TCU, Sala das Sessões, em 26 de julho de 2022.
Ministro VITAL DO RÊGO 
Relator